最　高　行　政　法　院　判　決
　　　　　　　　　　　　　　　　　　 94年度判字第01924號
上　訴　人　乙○○
被 上訴 人　銓敘部
代　表　人　甲○○
上列當事人間因優惠存款事件，上訴人對於中華民國93年4月21
日臺北高等行政法院92年度訴字第1741號判決，提起上訴，本院
判決如下：
　　主  文
上訴駁回。
上訴審訴訟費用由上訴人負擔。
　　理  由
一、上訴人原任臺北市政府捷運工程局（下稱北市捷運局）南區
    工程處副工程司，其自願退休案，經被上訴人以民國（下同
    ）九十一年七月十九日部退三字第○九一二一六四九六八號
    函核定自同年九月二日退休生效，並於同函說明三、備註（
    二）註明：戴副工程司非屬依行政院訂定之全國軍公教員工
    待遇支給要點（下稱待遇支給要點）之公務人員俸額標準表
    （下稱俸額標準表）支（俸）薪之公務人員，依規定不得辦
    理優惠存款（指依退休公務人員公保養老給付金額優惠存款
    要點，下稱公保優惠存款要點）。及於同函所送之公務人員
    月退休金證書附記欄加註：公保養老給付不得辦理優惠存款
    等在案。上訴人不服上開註記，提起復審及再復審，均遭決
    定駁回，遂向本院提起行政訴訟。
二、本件上訴人在原審起訴主張：上訴人擔任公務員自六十三年
    至七十九年間，服務於行政院國軍退除役官兵輔導委員會，
    非單一薪俸單位，其退休養老給付係能享有優惠存款。因被
    上訴人訂定公保優惠存款要點規定「須最後在職機關係適用
    行政院訂定之待遇支給要點之俸額標準表支薪者，始得辦理
    優惠存款。」亦即能否優惠存款係僅以最後在職機關支領待
    遇類型為認定標準之一，固為被上訴人計算上較為簡便，但
    完全不論任職時間之長短，一律以最後之任職機關所適用之
    待遇支給規定作為判斷標準，則肇致在一般行政機關長期任
    職後調至北市捷運局服務後退休之上訴人，其原得辦理優惠
    存款之公保養老給付，卻變為不得辦理；反之長期任職於不
    得辦理優惠存款之機關，卻於退休前調至一般行政機關服務
    ，原不得辦理優惠存款之公保養老給付，反得辦理，結果顯
    失公平、合理性，易造成投機及漏洞現象。求為再復審決定
    、復審決定及原處分之備註及退休金證書之附註關於自六十
    三年至七十九年間之公保養老給付不得辦理優惠存款部分均
    撤銷，並命被上訴人應准上訴人自六十三年至七十九年間之
    公保養老給付金額辦理優惠存款。
三、被上訴人則以：上訴人最後在職之機關為北市捷運局，係適
    用未實施用人費率交通事業機構待遇，並非適用待遇支給要
    點之俸額標準表支薪，與公保優惠存款要點規定所須條件顯
    有不合，是以，被上訴人九十一年七月十九日部退三字第○
    九一二一六四九六八號函備註及月退休金證書附註欄，核定
    上訴人公保養老給付金額不得辦理優惠存款，於法並無違誤
    。被上訴人於六十三年訂定公保優惠存款要點自始即規定養
    老給付辦理優惠存款之範圍，應以依公務人員退休法核准退
    休之人員，並依行政院訂定之待遇支給辦法（按：現已修正
    為「全國軍公教員工待遇支給要點」）所訂之俸額標準表支
    薪者為限，上開要點係被上訴人邀集有關機關會商，基於公
    務人員權益整體平衡之考量，本於職權就不同待遇類型人員
    之退休與在職所得多寡加以斟酌後，予以訂定，自難謂違反
    公平及比例原則，此有原審法院八十九年度訴字第七號判決
    及本院九十一年度判字第二○六○號判決可資參照；又公務
    人員退休所請領之公保養老給付得否辦理優惠存款，被上訴
    人均按上開公保優惠存款要點辦理，據為准駁，上訴人係因
    不符該要點之規定，而經被上訴人否准，不得辦理優惠存款
    ，自非上訴人所指摘恣意之行為，亦非為不合理之差別待遇
    等語，資為抗辯。
四、原審判決駁回上訴人之訴，其理由略以：依八十九年十月四
    日修正發布之公保優惠存款要點第二點第一項規定：「依本
    要點辦理優惠存款，須合於下列各款條件：(一)依公務人員退
    休法辦理退休。(二)最後在職之機關係適用行政院訂定之全國
    軍公教員工待遇支給要點之公務人員俸額標準表支薪。(三)依
    中華民國八十四年七月一日公務人員退休法修正施行前之公
    務人員保險年資，所核發之養老給付。」是以，退休公務人
    員必須符合上述三要件，始得依該要點辦理優惠存款。按上
    開公保優惠存款要點係被上訴人於六十三年十一月一日訂定
    發布，基於早期公務人員每月待遇所得微薄，且其支領之一
    次退休金係以其最後在職之月俸額及本人實物代金為基數之
    內涵，造成退休實質所得偏低，為照顧退休人員生活及考量
    軍人保險退伍給付已得辦理優惠存款，由被上訴人辦理六十
    三年十一月一日起退休人員生活及考量軍人保險之退伍給付
    ，得連同一次退休金辦理優惠存款，因此，退休公務人員公
    保養老給付優惠存款係政府早期為照顧一般公教人員退休生
    活而建立之政策性福利措施，並非公教人員保險之法定給付
    項目，此觀之公教人員保險法第十二條之規定自明。惟關於
    公保優惠存款要點得否不經立法院審查而由被上訴人訂定？
    按退休公務人員公保養老給付金額優惠存款制度屬於授與人
    民利益之給付行政範疇，依司法院釋字第五四二號解釋，尚
    非不得以要點作為法源依據，且有關優惠存款差額利息支出
    其所需經費均須經立法機關審查通過，即已成為具形式意義
    之法律。優惠存款要點之適用對象，係被上訴人依制度之本
    旨，於符合整體公益衡平原則，並兼顧退休公務人員之實質
    權益保障，就不同待遇類型人員之退休與在職所得多寡加以
    斟酌後所為規定，屬主管機關即被上訴人之職權，並未逾越
    權限，亦與公務人員退休法暨施行細則、公務人員保險法暨
    施行細則並未牴觸（本院八十八年度判字第三三一七號判決
    參照），被上訴人辦理相關案件自得據之適用。本件上訴人
    最後在職之機關為北市捷運局，係適用未實施用人費率交通
    事業機構待遇，並非適用行政院訂定之待遇支給要點俸額標
    準表支薪，有公務人員退休事實表、被上訴人函附原處分卷
    可按，並為上訴人所不爭，自堪信為真實。因此，上訴人最
    後在職之機關與優惠存款要點第二點第一項第一款規定之條
    件不合。上訴人雖主張：其退休金仍依一般公務人員俸額標
    準計算發給，應予辦理優惠存款乙節，惟依上開優惠存款要
    點規定得否辦理優惠存款，除其是否依公務人員退休法辦理
    退休外，係以其最後在職機關之支薪方式為判別標準，而非
    以其退休金核算方式區別，此部分主張自不足採取。至於上
    訴人又主張：被上訴人以最後在職機關區別得否辦理優惠存
    款，違反平等原則乙節。查優惠存款要點自始即規定養老給
    付辦理優惠存款之範圍，應以依公務人員退休法核准退休之
    人員，並依行政院訂定之待遇支給要點所訂之俸額標準表支
    薪者為限，並非於上訴人七十九年間調職至北市捷運局後始
    修正該項規定，上訴人基於其自由意願轉調至不得辦理優惠
    存款之機關，尚不得據以指摘被上訴人否准其公保養老給付
    辦理優惠存款侵害其權益。抑且，此項規定係被上訴人基於
    公務人員權益整體平衡之考量，本於職權就不同待遇類型人
    員之所得多寡加以斟酌後，予以得否優惠存款之差別規定，
    就非同時期退休之公務人員，因適用法令之不同，或有適用
    上之差別，惟就同時期退休之公務人員而言，得否適用優惠
    存款要點之要件規定既均相同，自難謂違反平等原則。又與
    本件案情類似之本院九十三年度判字第七十八號判決亦同此
    見解，上訴人此部分主張，亦不足採。
五、上訴意旨除重複上訴人於原審之主張外，並略謂：被上訴人
    於六十三年十二月十七日訂定公保優惠存款要點開辦當時規
    定適用行政院訂定之全國軍公教員工待遇支給要點之公務人
    員俸額標準表支薪者其年資即可適用，並無特別規定要符合
    最後在職機關之要求，被上訴人於八十四年十一月十八日第
    一次修正該優惠存款要點時添加要「退休生效當日」之規定
    （在六十三年十二月十七日至八十四年十一月十八日期間並
    無任何修正），再於八十八年七月三日第二次修正時才改為
    要符合「最後在職機關」之規定。因上訴人於七十九年為響
    應國家號召參與重大建設，才調職至台北市捷運局，事隔多
    年才修正該項規定，造成上訴人原自六十三年至七十九年期
    間，服務於行政院國軍退除役官兵輔導委員會期間，符合全
    國軍公教員工待遇支給要點之公務人員俸額標準表支薪單位
    ，其退休養老給付係能享有優惠存款之權益受損，上訴人擔
    任公職三十年一直持續戮力從公，善意相信退休後生活有所
    保障，詎料被上訴人八十八年修正該優惠存款要點卻無任何
    適度、過渡補救措施或緩衝期，實有違司法院大法官解釋釋
    字第五二五號闡明之信賴保護原則，原審判決未審酌此部份
    ，實有判決不適用法規之違法。請求廢棄原判決，撤銷再復
    審、復審決定及原處分關於上訴人退休金證書所附註自六十
    三年至民國七十九年間之公保養老給付「不得辦理優惠存款
    」部份，並命被上訴人應將其在上訴人九十一年七月十九日
    部退三字第０九一二一六四九六八號函退休金證書所附註之
    「不得辦理優惠存款」字句予以註銷，並應准上訴人之公保
    養老給付金按公務人員任職年資分段核計辦理優惠存款（既
    任職可優惠存款之單位服務年資給予辦理優惠存款）等語。
六、本院查:
  (一)退休公務人員退休金優惠存款制度之建立，係緣自立法院法
    制委員會於四十八年七月十五日審議公務人員退休法修正草
    案時，基於早期公務人員每月待遇所得微薄，且其支領之一
    次退休金係以其最後在職之月俸額及本人實物代金為基數之
    內涵，造成退休實質所得偏低，為照顧退休人員生活，乃決
    議由上訴人邀請有關機關研商。上訴人爰與財政部於四十九
    年十一月二日會銜訂定發布「退休公務人員退休金優惠存款
    辦法」（按：現已修正為「退休公務人員一次退休金優惠存
    款辦法」）；而退休公務人員公保養老給付優惠存款制度，
    亦係基於上述因素及軍保退伍給付已得辦理優惠存款之考量
    ，由上訴人於六十三年十二月十七日訂定「退休公務人員公
    保養老給付金額優惠存款要點」後開辦。依八十八年七月三
    日修正發布之該公保優惠存款要點第二點第一項規定：「退
    休公務人員公保養老給付金額依本要點辦理優惠存款，須合
    於下列各款條件：(一)依公務人員退休法辦理退休。(二)最後在
    職之機關係適用行政院訂定之全國軍公教員工待遇支給要點
    之公務人員俸額標準表支薪。(三)依中華民國八十四年七月一
    日公務人員退休法修正施行前之公務人員保險年資，所核發
    之養老給付。」是以，退休公務人員除須依公務人員退休法
    辦理退休外，須其最後在職機關係適用行政院訂定之全國軍
    公教員工待遇支給要點之公務人員俸額標準表支薪，且依八
    十四年七月一日公務人員退休法修正施行前之公務人員保險
    年資所核發之公保養老給付，始得依該要點辦理優惠存款。
    上開優惠存款制度，係政府早期為照顧一般公教人員退休生
    活而建立之政策性福利措施，並非公教人員保險之法定給付
    項目，其超額利息亦由退休金支給機關編列預算支付，並非
    由保險費負擔，其所需經費既由退休金支給機關編列預算支
    應，而須經立法機關審查通過，已成為具形式意義之法律。
    優惠存款既為政策性補助措施，於政府預算有限之情況下，
    主管機關自得本其權責加以審酌得適用之對象與範圍，以期
    有限之資源發揮最大之效益。基於上開公保優惠存款要點之
    訂定，係屬上訴人之職權，於審酌政府財力負擔及各類公務
    人員待遇類型等因素，考量整體公益衡平原則，並兼顧退休
    公務人員之實質權益保障，於政府補助性支出之資源有限情
    況下，以退休公務人員最後在職機關係適用行政院訂定之全
    國軍公教員工待遇支給要點之公務人員俸額標準表支薪為其
    要件，亦即就上開優惠存款制度之對象與範圍為必要及限定
    性之分配，難謂與憲法第七條之平等原則相牴觸。且被上訴
    人自六十三年訂定公保優惠存款要點以來，即規定公保養老
    給付辦理優惠存款之範圍，應以依公務人員退休法核准退休
    之人員，並其退休時係依行政院公布之待遇支給辦法（按：
    現已修正為「全國軍公教員工待遇支給要點」）所訂之俸額
    標準表支薪者為限，一以貫之，符合上開條件者，一向受到
    相同之對待，不符合上開條件者，一律不能辦理優惠存款，
    並無差別待遇；又是否轉調至非適用行政院訂定之「全國軍
    公教員工待遇支給要點」之俸額標準表支薪之機關任職，悉
    依當事人之選擇，有所得即有所失，反之亦然，當事人理應
    自行衡量，豈能盡如人意。上訴人主張被上訴人公布之公保
    優惠存款要點，對能否優惠存款以最後在職機關支領待遇類
    型為認定標準之一，固為被上訴人計算上較為簡便，但完全
    不論任職時間之長短，一律以最後之任職機關所適用之待遇
    支給規定作為判斷標準，則肇致在一般行政機關長期任職後
    調至北市捷運局服務後退休之上訴人，其原得辦理優惠存款
    之公保養老給付，卻變為不得辦理；反之長期任職於不得辦
    理優惠存款之機關，卻於退休前調至一般行政機關服務，原
    不得辦理優惠存款之公保養老給付，反得辦理，結果顯失公
    平，違反憲法第七條之平等原則云云，尚不足採。
  (二)次按行政法上信賴保護原則之適用，必須具備信賴基礎、信
    賴表現及其信賴客觀上值得保護等要件。被上訴人於六十三
    年十二月十七日訂定公保優惠存款要點第一點係規定：「公
    務人員保險養老給付金額辦理優惠存款之範圍，以依公務人
    員退休法核准退休之人員，並依行政院公布之『全國軍公教
    人員待遇支給辦法』所訂之公務人員俸額標準表支薪者為限
    」，雖未明文規定所謂「依行政院公布之『全國軍公教人員
    待遇支給辦法』所訂之公務人員俸額標準表支薪者」，係指
    「退休時」或「最後在職機關」，但被上訴人於實際適用時
    一向作如此解釋，此有被上訴人七十四年九月十八日台華特
    二字第四三八三九號函釋案例可資參考。至被上訴人於八十
    四年十一月十八日第一次修正該公保優惠存款要點時，於第
    二點（二）明訂須「退休生效當日適用行政院訂定之全國軍
    公教員工待遇支給要點之公務人員俸額標準表支薪」，則係
    將其向來之實務作法明文化。惟因「退休生效當日」已不支
    薪，故其真意為退休前最後在職日，也就是指各該退休人員
    退休時職務之支薪標準而言（見被上訴人八十五年二月八日
    八五台中特四字第一二五五二四號函釋），此與該公保優惠
    存款要點於八十八年七月三日第二次修正時明訂須「最後在
    職之機關係適用行政院訂定之全國軍公教員工待遇支給要點
    之公務人員俸額標準表支薪」，實質意義相同。足見被上訴
    人自六十三年訂定公保優惠存款要點以來，即規定公保養老
    給付辦理優惠存款之範圍，應以依公務人員退休法核准退休
    之人員，並其退休時係依行政院公布之待遇支給辦法（按：
    現已修正為「全國軍公教員工待遇支給要點」）所訂之俸額
    標準表支薪者為限，始終如一，實質上尚無變更，上訴人並
    無信賴利益之基礎。且上訴人於七十九年為響應國家號召參
    與重大建設，自行選擇調職至北市捷運局（非適用行政院訂
    定之「全國軍公教員工待遇支給要點」之俸額標準表支薪之
    機關），既得預知以後常年薪資雖較高，但將來在該機關退
    休時，無法享受公保養老給付優惠存款，猶反其利而行，即
    無信賴表現可言。上訴意旨主張被上訴人於八十八年修正該
    公保優惠存款要點時，無任何適度、過渡補救措施或緩衝期
    ，有違司法院釋字第五二五號闡明之信賴保護原則云云，亦
    不足採。
  (三)綜上所述，被上訴人以上訴人退休時在職之機關為北市捷運
    局，係適用未實施用人費率交通事業機構待遇，並非適用行
    政院訂定之全國軍公教員工待遇支給要點之公務人員俸額標
    準表支薪，與上開公保優惠存款要點規定所須條件顯有不合
    ，乃就被上訴人於六十三年至七十九年間，服務於行政院國
    軍退除役官兵輔導委員會期間，非單一薪俸之單位，所領公
    保養老給付亦一併在其退休金證書附註「不得辦理優惠存款
    」，於法洵非無據，復審、再復審決定及原審判決遞予維持
    ，俱無不合。上訴論旨，仍執前詞，指摘原判決違誤，求予
    廢棄，難認有理由，應予駁回。
據上論結，本件上訴為無理由，爰依行政訴訟法第255條第1項、
第98條第3項前段，判決如主文。
中　　華　　民　　國　　94　　年　　12　　月　　8　　 日
                  第四庭審判長法  官　趙　永　康
                              法  官　鄭　淑　貞
                              法  官　黃　淑　玲
                              法  官　侯　東　昇
                              法  官　林　文　舟
以  上  正  本  證  明  與  原  本  無  異
中　　華　　民　　國　　94　　年　　12　　月　　9　　 日
　　　　　　　　　　　　　　　書記官　彭　秀　玲
